臺灣高等法院臺南分院刑事判決　　　　　　　九十三年度上訴字第一一五號　善股
　　上　訴　人
　　即　被　告　甲　○　○
　　選任辯護人　郁　旭　華　律師
　　　　　　　　王　燕　玲
右上訴人因殺人案件，不服臺灣臺南地方法院九十二年度重訴字第二號中華民國九
十二年十二月三十一日第一審判決（起訴案號：臺灣臺南地方法院檢察署九十二年度
偵字第五九四三號），提起上訴，本院判決如左：
    主  文
上訴駁回。
    事  實
一、甲○○於民國（下同）九十二年五月二十日下午與陳志成、丙○○、林炯雄在台
    南縣佳里鎮安西里安西一二０之一號「八二三生鮮超市」店前林炯雄所經營之檳
    榔攤下棋飲酒，至同日晚上約十一時二十分許，甲○○先行離去。翌日凌晨約零
    時十分許，甲○○又重返檳榔攤，向林炯雄借新台幣（下同）一千元。在場之陳
    志成向方崇熹說再喝一杯再走，惟甲○○趁陳志成上廁所之際騎腳踏車自行離開
    ，因而引起陳志成不悅，乃騎機車於半途追及方崇熹，並毆打方崇熹後始返回前
    開檳榔攤。甲○○遭毆打後心有不甘，於同日凌晨約一時三十分許返回前開檳榔
    攤與陳志成理論。甲○○先持竹棍自陳志成背後襲擊坐於椅子上之陳志成之頭頂
    部，陳志成乃起身與甲○○扭打。旋陳志成轉身欲跑至其機車取置物籃內之殺豬
    刀抵抗時，甲○○竟基於殺人之犯意，右手持不詳彎刀由陳志成後方將彎刀呈拋
    物線角度繞至陳志成前方，猛力由左向右、自上向下、由前向後砍中陳志成胸部
    一刀後，扯動三次，造成陳志成胸部於高一三五公分、左五公分處有一穿刺傷，
    表面傷口十一ｘ三公分，向下穿過第四至第六根肋骨交接處及部分之胸骨形成十
    一ｘ二‧五公分之切割傷口，刀徑經過心包膜形成心包膜左上方六ｘ三公分之穿
    刺口進入心臟，形成由左向右之傷口，並造成心臟六公分之切割傷口及右心室穿
    通，並進入右肺形成五ｘ三公分之切割傷口，造成右肋膜腔積血二００西西、左
    肋膜腔積血一五０西西，及兩側肺臟塌陷。在旁之丙○○見狀，即至八二三生鮮
    超市通知在店內購物之林雄並請八二三生鮮超市之店員打電話報警。嗣救護車
    趕至，將陳志成送醫，約於同日凌晨一時五十分許，陳志成因心室破裂，造成快
    速且大量出血、低容積性休克死亡。甲○○見陳志成倒地，即攜彎刀逃離現場，
    並將彎刀丟棄於不詳處所，嗣於同日晚上十一時許，在同鎮蚶寮里蚶寮六十七之
    四號其住所前之巷口為警查獲，並扣得竹棍一支及方崇熹行兇時所穿著之上衣、
    短褲各一件。
二、案經陳志成之父親丁○○訴由臺南縣警察局佳里分局報請臺灣臺南地方法院檢察
    署檢察官偵查起訴。
    理  由
一、訊據上訴人即被告甲○○矢口否認有何殺人犯行，辯稱：案發當時伊已喝醉後先
    走，騎腳踏車時，被害人陳志成不知為何攔伊下來，一直揍伊，被害人並把伊的
    腳踏車丟入水溝，伊就坐計程車回家。回家後伊越想越不對，便返回詢問被害人
    為何打伊，當時兩人都已酒醉，便打了起來，被害人要走向草叢去，伊以為被害
    人要拿什麼武器，就先回去了，後來又出去喝酒時，就聽說被害人死亡。伊回去
    找被害人時，並無攜帶武器，只在附近撿了一支竹棍而已。伊不清楚為何被害人
    胸部受有刀傷。伊懷疑被害人係在場之丙○○所殺的云云。惟查：
（一）被害人陳志成係遭他殺而死亡：
      被害人係因低容積性休克、胸腔穿刺傷死亡，此有台灣台南地方法院檢察署九
      十二年五月二十六日相驗屍體證明書可稽。而經解剖鑑定結果，造成被害人死
      亡之原因應為胸部之穿刺傷，該傷經過心臟並造成心室破裂，造成快速且大量
      出血死亡。由刀形入徑觀察結果為由左向右、由上向下、由前向後，故該刀徑
      之形成應為他人所為，被害人之死亡方式為他殺，亦有法務部法醫研究所（九
      二）法醫所醫鑑字第０七三四號鑑定書可憑。此外，並有現場照片附卷可參，
      足認被害人應係遭他殺死亡。
（二）被害人係遭被告持彎刀砍殺：
    (一)證人即目睹現場經過之丙○○於警詢、偵查、原審及本院作證時，均指證被害
      陳志成人係遭被告方崇熹持彎刀砍殺胸部：
    (1)丙○○於警詢時即供稱：「剛好林炯雄進入八二三生鮮超市後，兇嫌方崇熹就
      從死者陳志成之座位後面進來，即與死者陳志成吵架，兇嫌甲○○即拿起他所
      攜帶之木棒朝陳志成之後腦打下，陳志成就站起來，兇嫌方崇熹又持一把彎刀
      砍向陳志成，陳志成閃過，跑到檳榔攤外他所騎來之機車菜籃要拿他菜籃裡的
      切豬肉用的刀子。但沒有拿到刀子，只拿到放於刀子上面之雨衣，即被甲○○
      砍中胸部：：。」（見丙○○九十二年五月二十一日警詢筆錄）。
    (2)丙○○於偵查中亦證稱：「方某持拿在背後之棍子打陳某的頭頂，陳某從椅子
      上起來，方某拿刀子砍陳某，二人扭打在一起，陳某推開方某，陳某跑到超市
      旁邊，方某拿彎刀砍到陳某的胸部，陳某走四、五步倒地。」（見偵查卷第七
      十頁反面）。
    (3)於原審作證，丙○○亦證稱：「我看到被告忽然來了，，我告訴陳志成說被告
      來了，但當時他已經喝了很多酒，被告就拿了壹支木棍（應係竹棍）從陳志成
      的頭頂上打下去，陳志成反身，被告就拿刀子砍他，兩人一陣推擠後，被告拿
      壹支刀子往陳志成胸部刺了一刀，陳志成想往八二三生鮮超市跑，但沒跑幾步
      就倒地了。（被告總共殺了陳志成幾刀？）我不知道，他只看到胸部一刀。刀
      子形狀是彎形的，類似警方所提出供參考用之彎刀形狀。他先拿棍子打完後，
      才從身上抽出刀子。我沒注意被告將刀子放在身上何處，只看到被告從身上拿
      刀出來。：：當時是被害人轉身要跑，被告拿彎刀【從背後】砍（證人比劃被
      告砍的姿勢）：：」（見原審卷第三十八頁，丙○○九十二年八月六日訊問筆
      錄）。
    (4)丙○○於本院復證稱：「當時我在檳榔攤，先看到方崇熹拿棍子進來邊說：你
      欺負我很厲害邊打陳志成，陳志成反身後，方崇熹就拿刀砍向陳志成，我不知
      道他有沒有砍到陳志成什麼地方，他們兩個人就推擠在一起，後來陳志成要跑
      出去時撞到茶車，甲○○拿一把彎刀追過去，從陳志成的後面往陳志成的前面
      刺殺下去。」（見本院九十三年三月十日審理筆錄）。
    (5)證人丙○○於警詢、偵查、原審及本院審理時，迭次之證詞均堅決指稱被害人
      陳志成確係遭被告持彎刀砍到胸部一刀，且於本院作證時，對辯護人之詰問均
      能詳細描述被告如何砍殺被害人之經過，甚至堅決指證確定刀子（彎刀）係被
      告自身上所拿出，被告刀子持右手，從陳志成的後面往前面刺殺下去（見同上
      本院審理筆錄）。而被告亦不否認丙○○有在現場目擊，足見證人丙○○係以
      其親歷之所見作證，其證詞當然有證據能力，可提供本院為斷罪之證據評價。
    (二)被告所持之凶器係類似扣案供參考之彎刀：
    (1)扣案之彎刀係警方依據證人丙○○之描述所提出，並經證人丙○○確認之與殺
      害被害人兇器相類似。
    (2)原審向法務部法醫研究所函查結果，殺害被害人之兇器應為單刃、厚背之短刀
      ，有卷附該所九十二年九月一日法醫理字第０九二０００二八七九號函附於原
      審卷（第八十三頁）可稽。而扣案供參考用之彎刀（彎刀照片見偵查卷第八十
      七、八十八頁）樣式即為單刃、厚背之短刀，適與行兇兇器之特徵相符。
    (3)鑑定人即解剖鑑定被害人遺體之法醫師劉景勳於原審亦證稱傷口表面是由左上
      向右下的直線傷口，皮下傷口是先由肋間轉向右下割斷肋骨的傷口，所以應該
      是稍有重量的刀子才能造成這樣的傷口；起始點是鈍端，離開點是尖端，所以
      是單刃厚背的刀子；並指出警方所提出之前開彎刀有可能造成這樣的傷口（見
      原審卷第一四八頁）。
    (4)由被害人之傷口、鑑定人之鑑定等情以觀，並比對被害人胸前致命傷口之存在
      形式，足見證人丙○○前開供述應可採信，被告所持之兇器係類似扣案供參考
      之彎刀。
    (三)被害人係遭被告持彎刀自背後往前胸砍殺：
    (1)鑑定人劉景勳證稱丙○○所陳述之目擊情景（即被告持彎刀自背後往前胸砍殺
      ）是有可能成立，並證稱本案如果從背面砍有可能成一直線傷口，如果從正面
      砍，傷口可能會呈現打勾的外觀。被害人之傷口傷及心臟與大動脈，所以會在
      短時間噴出大量血液，如果行兇者在正面攻擊，則行兇者的衣服會沾到大量血
      跡，但如果行兇者是從背面攻擊的話，血跡會集中在衣服單側大部分應是衣服
      右側（見原審卷第一四八、一四九頁）。
    (2)被告與被害人於現場發生拉扯時，僅證人丙○○在場（另林炯雄剛好到超市買
      東西），而證人即到場處理之警員乙○證稱丙○○之衣物並無異樣，如有血跡
      應該會注意到（見本院九十三年三月十日審理筆錄），足見丙○○之衣物並未
      沾到血跡。而被告所穿衣物經送鑑定結果，其上衣正面（編號三之一、三之二
      ，偵查卷第四七頁上）及短褲（編號四，偵查卷第四八頁）血跡與被告ＤＮＡ
      －ＳＴＲ型別相同，而上衣後方左側血跡（編號三之三，偵查卷第四七頁下）
      與被害人ＤＮＡ－ＳＴＲ型別相同，有內政部警政署刑事警察局九十二年七月
      十六日刑醫字第０九二０一０四四九九號鑑驗書可稽，由現場僅被告沾染到被
      害人之血跡，顯見被害人被砍殺時僅有被告與被害人有所接觸。
    (3)被害人遭砍殺後大量噴血，此由照片及可窺見（見警卷二十八至三十頁），而
      被告衣褲並未大量沾染血跡，此觀照片即明（見警卷第三十頁）。由被害人胸
      前所噴出之血液並未大量沾染到被告衣褲正面，顯見被告當時係立於被害人後
      方，所以砍殺時被害人血液往前噴時並未沾染被告到衣褲，此跡象與證人丙○
      ○證稱被告係自被害人背後往前胸砍殺一刀之證述相符。至於被告上衣左後側
      沾到被害人血液部分，應係被告攻擊被害人後，轉身欲離去時（被告轉身前之
      右側前方即轉身後之左側後方）所沾染，此適與鑑定人之前開推論相符。益徵
      證人丙○○前開所述被告係拿彎刀從被害人背後砍中被害人陳志成等情，應與
      事實相符而可採信。
（三）行兇之動機：
    (一)被害人陳志成於被告向林炯雄借一千元後曾邀被告喝一杯再走，惟被告趁陳志
      成上廁所之際騎腳踏車自行離開，因而引起陳志成不悅，乃騎機車於半途追及
      被告，並毆打被告，因而被告心有不甘，才返回現場之事實，為被告所不爭，
      並為證人丙○○、林炯雄證述屬實，顯見被告係因為報復陳志成而返回現場。
    (二)目擊證人丙○○及警員乙○雖證實被害人機車上確有殺豬刀，然乙○證稱機車
      及殺豬刀均無血跡，而丙○○亦證稱被害人欲跑去取機車之殺豬刀前即為被告
      追上，自後往前胸猛砍，足見被害人在取得殺豬刀前即為被告砍倒在地。
    (三)被告係因報復返回現場與被害人理論，兩人經過竹棍之擊打及拉扯，旋陳志成
      轉身欲跑至其機車取置物籃內之殺豬刀，在被害人在未取得殺豬刀前即為被告
      砍倒，顯見被告前已累積怨懟，又見陳志成欲取殺豬刀抵抗，乃基於殺死陳志
      成之犯意，持彎刀由陳志成後方將彎刀呈拋物線角度繞至陳志成前方，猛力由
      左向右、自上向下、由前向後砍中陳志成胸部，此為其殺死陳志成之動機。
    (四)又行兇之凶器為類似扣案供參考用之彎刀，已如前述，則持此類彎刀砍人胸部
      將致人於死，為一般人客觀上能認知之事。被告明知持彎刀砍入被害人陳志成
      胸部將致陳志成於死，卻依然對其胸部猛砍，顯有致陳志成於死之意。況依前
      開鑑定書所載及鑑定人之供述，由被害人傷口之部位為人體之要害、深度達十
      至十五公分、走向及刀刃進入傷口後停留在傷口，且係一刀刺下，三次拉扯（
      或係被害人欲掙脫，被告仍拉住，造成一刀傷，有三刀口），即三個力道在同
      一直線上作用等情觀之，被告顯有斷絕被害人陳志成生命之殺人犯意，甚為明
      顯。
    (五)又由八二三生鮮超市監視器之翻拍照片，雖角度之問題，無法拍到兩人衝突之
      圖像。然由所照到被告離開背影之四張照片以觀，被告係左手拿竹棍，右手拿
      一不明之物，但由其反射所照出之閃光，顯係刀械，雖無法證明係拿著彎刀，
      被告又稱右手所拿者為「水果刀」，然由被告見到被害人倒下猶拿著刀棍離開
      ，顯見被告行兇後並無救治被害人之意，其顯有欲致被害人陳志成於死之故意
      ，彰彰明甚。至於被告要求查看當日超商之所有監視錄影帶，惟因超商監視器
      係以電腦監視之用，為期一個月，無錄影帶，且警方以將與被告有關之影像翻
      拍成照片（即附於本院卷之四章照片），所以被告之請求礙難准許，亦附為記
      明。
（四）被告所辯不足採：
    (一)被告辯稱他不清楚為何被害人胸部受有刀傷，他懷疑是證人丙○○要幫忙被害
      人，拿彎刀要砍他時，砍到被害人身上，這刀搞不好是證人丙○○殺的云云。
      然查：
    (1)被告於警詢時供稱他與被害人在檳榔攤喝酒，因夜色已晚，他騎腳踏車要回家
      ，在回家路上，被害人騎機車從後追來便徒手毆打他身體多處受傷。他回檳榔
      攤問被害人為何毆打他，被害人便從旁拾起竹棍毆打他，他們二人便扭打在一
      起，不慎撞到放在檳榔攤旁桌之水果刀，被害人【不慎被刺到】（九十二年五
      月二十二日警詢筆錄），即其於警洵中供稱被害人係被水果刀刺到。
    (2)於檢察官偵查中則供稱他與被害人互毆，他拿檳榔攤附近的竹竿打被害人，竹
      竿搶過來搶過去，他們二人拿竹竿打過來打過去，【打完後他就回去】（偵查
      卷第十頁）。亦即，被告僅避重就輕地敘述有持竹棍與被害人互毆，並未提及
      被害人被水果刀刺到之事，亦未見到被害人倒下，更未曾提及有他人參與或介
      入。
    (3)於原審訊問時則供稱他與被害人打架，打了幾分鐘，被害人忽然間走向八二三
      超市，【後來就倒下來了】，他以為被害人喝醉酒了，【上前去看】被害人趴
      在那裡，想先離開等被害人清醒之後再問被害人為何打他；並稱他與被害人打
      架時證人丙○○有站起來，證人丙○○在旁邊作何事【他不清楚】，因為當時
      他和被害人在打架，沒有注意到證人丙○○（見原審九十二年八月六日訊問筆
      錄）：於本院亦為同樣之供述（見本院九十三年三月十日審理筆錄）。亦即，
      被害人係與被告打架時，忽然間走向八二三超市後即倒下，被告尚且上前去看
      被害人趴在那裡後才離開，亦未曾提及有他人參與或介入。
    (4)被告迭次之供述以觀，被告於警詢時雖有提及被害人刀刺到，然猶稱是被害人
      自己不慎被刺到，之後偵審時即避談有看到被害人被刀傷害之事，然依卷附現
      場照片所示被害人倒地位置有大量血跡情形觀之，被告既然看到被害人倒下，
      且有過去看，豈會不知發生何事，而誤以為被害人係醉倒？而若苟如被告所言
      ，本件係證人丙○○要幫忙被害人，拿彎刀要砍被告而砍到被害人身上，或係
      丙○○對被害人行兇，以被告對事情之陳述之條裡分明及委避刀子刺傷被害人
      之情況以觀，則在場之被告應不可能不知悉而未於警詢及檢察官偵查中敘述被
      害人係遭丙○○誤殺等情，更何況被告僅推稱被害人可能為丙○○所殺，至於
      如何殺，則則無法說明，顯係因當時目擊者僅僅丙○○一人，因而試圖移轉其
      殺害陳志成之焦點，所以推測之詞辯稱被害人係遭丙○○所殺。
    (5)又鑑定人劉景勳於原審亦供稱法醫研究所鑑定報告所稱三刀合成的傷口是指刀
      子停留在傷口，有三個力道（非分開砍三次）在同一直線上作用；經原審向法
      務部法醫研究所函查結果，被害人胸部刀傷深度約十至十五公分，亦有卷附該
      所九十二年九月一日法醫理字第０九二０００二八七九號函可稽。被害人陳志
      成胸部於高一三五公分、左五公分處有一穿刺傷，表面傷口十一ｘ三公分，向
      下穿過第四至第六根肋骨交接處及部分之胸骨形成十一ｘ二‧五公分之切割傷
  口，刀徑經過心包膜形成心包膜左上方六ｘ三公分之穿刺口進入心臟，形成由
      左向右之傷，並造成心臟六公分之切割傷口及右心室穿通，並進入右肺形成五
      ｘ三公分之切割傷口，亦有法務部法醫研究所前開鑑定書可憑。由此傷口之深
      度、走向及刀刃進入傷口後停留在傷口，一刀砍入後有三個力道（用三次力）
      在同一直線上作用，顯係他人【蓄意攻擊】所致，而非出於偶然之誤傷。被告
      前開所辯，並無足採。
    (二)被告辯稱他當時酒醉，所以他不清楚事情發生之經過，唯查：
    (1)按刑法第十九條第二項所稱精神耗弱，係指行為時之精神，對外界事物之判斷
      能力，較普通人之平均程度，顯然減退而言，與全無意識能力之心神喪失情形
      不同。又飲酒至醉，陷於精神耗弱，原為一時之精神狀態，非若精神病患之有
      持續性，故事後判斷行為人於行為時是否在酒醉精神耗弱中，無從如對一般精
      神病患得就其生理﹑精神等狀況為鑑定，因而法院綜合行為人行為時各種主客
      觀情形為合理推斷，自非法所不許（最高法院八十年度台上字第三五一一號參
      照），因而本院自可依被告事後之言行舉止及證人等之證詞，來判斷被告當時
      是否已酒醉而精神耗弱。
    (2)被告於警詢中先供稱他走回檳榔攤處問被害人為何毆打他，被害人便從旁拾起
      竹棍毆打他，他們二人便扭打在一起，不慎撞到放在檳榔攤旁桌之水果刀，被
      害人不慎被刺到。惟當警方表示據現場目擊者丙○○指述他攜帶一支木棍朝被
      害人後腦打一下，被害人站起時他即將所攜帶的一把彎刀朝被害人砍下，被害
      人閃過後欲拿放置機車上所有切豬肉用刀子，他即朝被害人胸部砍下後，致被
      害人不支倒地死亡，是否實在時，被告此時才答稱因他酒醉不知道發生之過程
      （見九十二年五月二十二日警詢筆錄），若被告的確酒醉不清楚事情之發生，
      則焉有知道其與被害人兩人如何扭打、現場僅被告丙○○在場等情，甚至供稱
      被害人自己被水果刀（非行兇之彎刀）刺到，已見被告之思路均極為清楚。
    (3)被告於檢察官偵查中雖先供稱他有刑事案件報告書所指之殺人事實，但又辯稱
      他沒殺人的動機，他當時酒醉，神智不清。他走回檳榔攤，問被害人為何打他
      ，二人即發生口角並互毆，他拿檳榔攤附近的竹竿打被害人，竹竿搶過來搶過
      去，他們二人拿竹竿打過來打過去，打完後他就回去，發現他的褲袋有一把水
      果刀，插有刀套，他想不起刀子從何而來，就將它放在我房子的桌上。被害人
      如何被他殺到他沒印象，他酒醉（見偵查卷第十頁）。然嗣又供稱人不是他殺
      的，【刀子是被害人拿出來的】，他們二人互毆，被害人不知從何處取出該把
      刀子，刀子插在刀鞘內，他拿竹棍一直打被害人，被害人走入超商內（偵查卷
      第十五頁）。而被告於原審訊問時則先稱案發當時他喝醉後先走，騎腳踏車時
      ，被害人不知為何攔他下來，一直揍他，被害人並把他的腳踏車丟入水溝，他
      就坐計程車回家。回家後他越想越不對，便返回詢問被害人為何打他，當時兩
      人都已酒醉，便打了起來，被害人要走向草叢去，他以為被害人要拿什麼武器
      ，他就先回去了，後來又出去喝酒時，就聽說被害人死亡。他回去找被害人時
      ，並無攜帶武器，只在附近撿了一支竹棍而已。他不清楚為何被害人胸部受有
      刀傷；證人丙○○、林炯雄並沒有看到他殺人，（證人丙○○所描述的）那支
      彎刀根本不存在（見原審九十二年七月十八日訊問筆錄）；嗣稱他與被害人打
      架，打了幾分鐘，被害人忽然間走向八二三超市，後來就倒下來了，他以為被
      害人陳志成喝醉酒了，上前去看被害人趴在那裡，想先離開等被害人清醒之後
      再問被害人為何打他（見原審九十二年八月六日訊問筆錄）。其供述顯已前後
      不一，且多處與案發現場情形及前開鑑定結果明顯不符外，亦見被告意圖避免
      其刑責而一再設詞辯解，益徵被害人為被告所殺害，且被告當時的意識極為清
      楚。
    (4)雖被告於案發前確實有飲酒，惟被告係於九十二年五月二十日晚上二十三時二
      十分許，先行離開飲酒現場。再於五月二十一日凌晨零時十分許回到現場向證
      人林雄借一千元，並於離去時遭被害人毆打。其後於二十一日凌晨約一時三
      十分許回到現場並發生本案。此業據證人丙○○、林雄供明在卷，亦為被告
      所不爭執。是本件案發時已是被告飲酒後【二小時以上】，而被告於警詢中對
      於時間上較接近飲酒時之向證人林雄借一千元、遭被害人毆打情節均能【清
      楚供述】，於檢察官偵查中甚至能敘述他是騎腳踏車要回家，被害人騎機車追
      了五十公尺打他。於原審亦供稱是被害人攔他下來，一直揍他，被害人並把他
      的腳踏車丟入水溝，他就坐計程車回家。回家後他【越想越不對】，便返回詢
      問被害人為何打他。被告對喝酒後不久的事猶能清楚記憶，豈有於警詢及檢察
      官偵查中卻對時間上距飲酒時較久（二小時以上）而理應較為清醒之被害人被
      殺情節，卻推稱酒醉不清楚（見九十二年五月二十二日警詢筆錄、偵查卷第十
      頁），亦見被告於案發時意識應極為清醒。
    (5)況被告於案發後，先步行離開現場並打電話叫黃炯珍所駕駛之計程車至台南縣
      佳里鎮全聯社福利中心搭載他返家換下衣物後，再搭載他至台南市○○路下車
      等情，亦據證人黃炯珍於原審供明在卷，顯見被告於案發時應非已因酒醉而神
      識不清。被告既能清楚記憶遭被害人陳志成毆打情節，且回家後亦能思考判斷
      而越想越不對，心有未甘地返回質問被害人為何打他，卻對於被害人被殺一節
      忽而供稱是不慎撞到放在檳榔攤旁桌之水果刀，被害人不慎被刺到；忽而供稱
      他拿竹棍一直打被害人，被害人走入超商內；忽而供稱當時兩人都已酒醉，便
      打了起來，被害人要走向草叢去，他以為被害人要拿什麼武器，就先回去了；
      忽而供稱證人丙○○、林炯雄並沒有看到他殺人；忽而供稱懷疑是證人丙○○
      要幫忙被害人，拿彎刀要砍他，砍到被害人身上；忽而供稱他與被害人打架，
      打了幾分鐘，被害人忽然間走向八二三超市，後來就倒下來了，他以為被害人
      喝醉酒了，上前去看被害人趴在那裡，想先離開等被害人清醒之後再問被害人
      為何打他。顯見被告僅係刻意避重就輕，圖卸刑責。
    (6)更何況事後知道打電話叫黃炯珍載其離開現場，且黃炯珍更證稱：「（被告在
      車上時，你看他的神情態度有無不同？）他靜靜的。（妳在警詢中說道他這次
      的態度不同，為何這樣說？）他以前喝酒時，說話都比較大聲，這次比較安靜
      。（有無聞到酒味？）沒有。」（見原審卷第一四一頁）。證人黃炯珍雖非鑑
      定人，對被告是否酒醉無法為鑑定報告，然以其親歷被告之經驗所為之陳述，
      仍係情況證據，有證據能力，僅為自由證明即可為證據之評價。而由被告事發
      後不惟無酒醉跡象，且反而安靜，更見被告行兇時不僅意識清楚，且之後因思
      慮案情因而【靜靜】，更要證人等他回家立即換衣服再離家（同上證述），明
      確足認被告當時意識非常清楚，行為時並無精神耗弱之情事。
    (三)被告雖又以其早年因車禍大腦受損，智力不若一般人，並提出國立成功大學醫
      學院附設醫院（以下簡稱成大醫院）八十年九月三十日所出具被告顱內出血之
      診斷證明書一紙為證，認為其有精神耗弱之情事。然查：
    (1)經原審向成大醫院函查結果，被告僅於八十年九月二十三日因外傷至成大醫院
      急診，右眼瞼瘀血並有已縫合傷口，經電腦斷層檢查後發現左右側大腦內有出
      血現象，經觀察治療後於八十年九月三十日病況穩定，意識清楚辦理出院，出
      院後於八十一年一月九日曾因癲癇到神經科門診就醫，並於八十一年一月十六
      日、三十日、二月二十一日門診追蹤治療，有成大醫院九十二年十一月二十日
      （九二）成附醫外字第一二九０五號函附之診療資料摘錄表可稽。
    (2)此外，並無其他就醫紀錄，是顯難認被告有何心神喪失或精神耗弱之情形。
    (四)被告雖又辯稱其右手大拇指斷指，根本無法持彎刀，且計程車司機僅見到被告
      持竹棍，亦未見到其有拿刀云云，但查：
    (1)由上開八二三生鮮超市監視器之翻拍照片，已見被告右手輕易拿著一把刀械，
      雖被告稱右手所拿者為「水果刀」，然顯見被告【並非右手無法拿彎刀砍人】
      ，況縱然右手大拇指斷指，尚有其餘四指及大拇指根部虎口可以拿穩行兇之彎
      刀，故其所辯無法拿彎刀，自非事實。
    (2)至於司機黃太忠雖於警詢時稱：「我看見他從家中走出，手持一支竹棍（稍有
      白色）然後上車，穿著一樣，也是白色上衣及一件短褲。」（見偵查卷第三十
      三頁），唯證人係【凌晨一時二十分】時載被告，當時為深夜，參以證人丙○
      ○稱被告係從身上取出彎刀，所以若被告刻意將彎刀隱藏（如藏於背部衣服裡
      面或與竹棍一起挾著拿），黃太忠應該不會注意到（就如同被告事後將彎刀隱
      藏，至今無法尋獲），況證人黃太忠為司機，在深夜開車理當不會刻意注意客
      人攜帶之物品，且竹棍目標較大，其注意到竹棍後未注意到彎刀，亦為情理理
      之常，更何況黃太忠僅載被告至佳里國中，之後發生何事並未知悉，因而亦不
      能排除被告下車後再取得彎刀藏於身上，是所辯亦不足採，且黃太忠既然未看
      到彎刀，則自無再傳喚其作證之必要，亦附為記明。
（五）綜上所述，足見本件被害人陳志成係遭被告故意殺害，被告所辯各詞，顯係事
      後畏究飾卸之詞，殊不足採。從而，本件事證明確，被告殺人之犯行堪予認定
      ，自應依法論科。
二、核被告所為，係犯刑法第二百七十一條第一項之殺人罪。原審審酌被告並無前科
    紀錄，品行尚佳、與被害人原係友人，因酒後細故，遭被害人痛毆而心有未甘找
    被害人理論，致引發衝突殺害被害人、無視人命價值，侵害他人之生命，造成無
    法彌補之危害，及其犯罪後並未與被害人家屬達成民事和解等一切情狀，依刑法
    第二百七十一條第一項、第三十七條第二項，量處被告有期徒刑十二年，並認被
    告無視人命價值，輕易剝奪他人之生命，其犯罪性質有褫奪公權之必要，併宣告
    褫奪公權五年。並說明扣案之竹棍一支並非供殺害被害人所用之物；至於被告所
    持用以殺害被害人之彎刀並未扣案，無從特定，且均無法認定係何人所有，均不
    為沒收之諭知。本院經核原判決認事用法俱無不合，被告上訴意旨猶執前詞，否
    認犯罪，指摘原判決不當，並無可取，為無理由，自應駁回被告之上訴。至於告
    訴人即陳志成之父親丁○○認為被告事後毫無悔意，一審量刑過輕云云，然按刑
    事訴訟法第三百七十條規定：「由被告上訴或為被告之利益而上訴者，第二審法
    院不得諭知較重於原審判決之刑。但因原審判決適用法條不當而撤銷之者，不在
    此限。」，此即禁止不利益變更原則。本件僅由被告提起上訴，檢察官並未認量
    刑過輕而上訴，而原審判決適用法條亦無不當，依上開之法條，本院尚不能加重
    被告之刑度，附於敘明。
據上論結，應依刑事訴訟法第三百六十八條，判決如主文。
本案經檢察官張佩珍到庭執行職務。
中      華  民      國    九十三    年      四      月    二十八    日
                                    臺灣高等法院臺南分院刑事第六庭
                                        審判長法官  蔡    崇    義
                                              法官  宋    明    中
                                              法官  董    武    全
右正本證明與原本無異。
如不服本判決，應於判決送達後十日內向本院提出上訴狀，其未敘述理由者並應於提
出上訴狀後十日內向本院補提理由狀（應附繕本)。
                                        法院書記官  陳    明    芬
中      華      民      國    九十三    年      四      月    二十九    日
附錄本案論罪科刑法條全文：
刑法第二百七十一條第一項：
殺人者，處死刑、無期徒刑或十年以上有期徒刑。
